台灣高等法院臺中分院民事判決　九十三年度家上易字第一五號
　　　上　訴　人　乙○○
　　　被　上訴人　甲○○
右當事人間請求無因管理事件，上訴人對於中華民國九十三年九月十四日臺灣臺中地
方法院九十三年度家訴字第三○號第一審判決提起上訴，本院於九十四年二月二十二
日言詞辯論終結，判決如左：
　    主 　   文
上訴及變更之訴均駁回。
第二審訴訟費用由上訴人負擔。
　    事　    實
甲、上訴人方面：
一、聲明：求為判決：(一)、原判決廢棄。(二)、右廢棄部分，被上訴人應給付上訴人新
    臺幣（下同）八十八萬二千七百八十元及自起訴狀繕本送達翌日起至清償日止按
    年息百分之五計算之利息。(三)、第一、二審訴訟費用由被上訴人負擔。
二、陳述：除與原判決記載相同者予引用外，補稱：
  (一)上訴人捨棄原審所主張之無因管理法律關係，改依民法第一千零二十三條第二項
    之規定，進而復依民法第一百七十九條規定之不當得利法律關係，及依民法第三
    百十二條規定代位行使債權人之權利為請求。
  (二)被上訴人自婚前便負擔承購門牌臺中縣太平市○○路○段二四二巷二弄五號房地
    之房貸債務，上訴人本即無負任何清償之責，無非基於配偶身分而有利害關係，
    因而逐月以自己財產部分清償被上訴人之上開房貸債務，被上訴人自是因此受有
    利益。上訴人以自己財產代償被上訴人之部分房貸債務，係符合民法第一千零二
    十三條第二項之規定，進而，上訴人依民法第一百七十九條規定之不當得利法律
    關係請求返還系爭代繳房貸金額；另上訴人亦依民法第三百十二條規定，就其清
    償限度內，以自己之名義代位行使債權人之權利，向被上訴人請求清償借款。
  (三)上訴人就所有門牌臺中市西屯區○○○○街二二之五號六樓房屋及所附停車位，
　　分別出租與潘欣儀及顏弘昇，並約定每月租金由被上訴人收取；另同門牌七樓房
　　屋係租與洪美枝，並約定每月租金匯入被上訴人所有合作金庫帳戶。由於，兩造
　　共有上開房屋，其應有部分各為二分之一，亦即上訴人對於上開房屋之出租收益
　　，仍有二分之一之權利，之所以與承租人約定由被上訴人收取，祗不過為承租人
　　繳納租金之方便，而委由被上訴人一併收取。乃就租金之繳納收取，上訴人與承
　　租人間係成立第三人利益契約關係，然上訴人與被上訴人間則成立委任代收租金
　　之關係。從而，上訴人得依民法第五百四十一條規定，向被上訴人請求交付因處
　　理委任代收租金所收取之系爭金錢。
  (四)上訴人曾有解約定存金額八百餘萬元，業供被上訴人支付復興路店舖修繕裝潢、
    青果合作大樓五樓修繕、家庭生活費用等，再加上軍和巷房屋之整修費用等，業
    已綽綽有餘，何須再贈與系爭六樓房屋租金與被上訴人？
乙、被上訴人方面：
一、聲明：求為判決：(一)、上訴駁回。(二)、訴訟費用由上訴人負擔
二、陳述：除與原判決記載相同者予引用外，補稱：
  (一)上訴人訴之變更不合法，伊不同意，且上訴理由狀第二頁第七行所示：「就本件
    ，上訴人捨棄原審所主張之無因管理法律關係，‧‧‧」上訴人既捨棄無因管理
    請求之訴訟標的，依民事訴訟法第三百八十四條規定即應為上訴人敗訴判決，不
    許於第二審追加起訴不當得利之請求。
　(二)緣兩造於婚前約定，被上訴人位於台中縣太平是中山路四段二四二巷二弄五號建
　　物之消費借貸債務，於婚後每期本息付款日由上訴人承擔債務並繳納之；核法律
　　性質係上訴人為感謝被上物人於婚姻關係中為家庭辛勞支出，所為之無償贈與行
　　為。
  (三)租金部分，被上訴人否認兩造間有委任關係，況依原審判決足證上訴人於原審否
    認上訴人係與承租人成立第三人利益契約，然於上訴審反為截然相一之主張，顯
    尤為訴訟上之誠信原則，自應依禁反言原則予以駁回上訴。且被上訴人受領系爭
    租金之主觀意思為贈與，被上訴人收取六樓房屋及停車位之租金，係基於上訴人
    與承租人約定，該筆金額係用於整修軍和巷房屋，被上訴人自始均以自己所有之
    意思收取該租金，與無因管理中之為他人管理事物之意思不符，上訴人就被上訴
    人為之管理之事實無法舉證以實其說，亦無法證明其有委任被上訴人代收租金之
    事實。從而，堪信上訴人之主張委無足採。
  (四)至七樓房屋之租金，於上訴人與承租人洪美枝支之賃契約中明文約定匯入被上訴
    人系爭帳戶，上訴人於原審審理時自承係因被上訴人兒子要結婚，費用約需五十
    餘萬元，故由被上訴人收取該租金之事實（參照本院九十三年六月八日言詞辯論
    筆錄），此有上訴人提出之租賃契約附卷可查。足證上訴人同意由被上訴人收取
    該租金，係為被上訴人兒子結婚之用，被上訴人無為上訴人管理之意思，亦與委
    任之性質不符，應認上訴人之主張為無理由。
　    理　    由
一、上訴人主張：兩造於八十四年十二月九日結婚，婚姻關係現仍存續中，被上訴人
    婚前於台中縣太平市○○路○段二四二巷二弄五號購置不動產，兩造結婚後，上
    訴人自八十九年至九十二年，陸陸續續以自己之財產為被上訴人償還前開不動產
    之貸款（下稱系爭房屋貸款），每月本息一萬五千元，合計七十九萬五千三百元
    ，上訴人本即無負任何清償之責，無非基於配偶身分而有利害關係，因而逐月以
    自己財產部分清償被上訴人之上開房貸債務，被上訴人自是因此受有利益。上訴
    人以自己財產代償被上訴人之部分房貸債務，係符合民法第一千零二十三條第二
    項之規定，進而，上訴人依民法第一百七十九條規定之不當得利法律關係請求返
    還系爭代繳房貸金額；另上訴人亦依民法第三百十二條規定，就其清償限度內，
    以自己之名義代位行使債權人之權利，向被上訴人請求清償借款。又上訴人就所
    有門牌臺中市西屯區○○○○街二二之五號六樓房屋及所附停車位，分別出租與
    潘欣儀及顏弘昇，並約定每月租金由被上訴人收取；另同門牌七樓房屋係租與洪
    美枝，並約定每月租金匯入被上訴人所有合作金庫帳戶。由於，兩造共有上開房
    屋，其應有部分各為二分之一，亦即上訴人對於上開房屋之出租收益，仍有二分
    之一之權利，之所以與承租人約定由被告收取，祗不過為承租人繳納租金之方便
    ，而委由被上訴人一併收取。乃就租金之繳納收取，上訴人與承租人間係成立第
    三人利益契約關係，然上訴人與被上訴人間則成立委任代收租金之關係。從而，
    上訴人得依民法第五百四十一條規定，向被上訴人請求交付因處理委任代收租金
    所收取之系爭金錢，被上訴人自應將六樓房屋及停車位之租金一半及七樓房屋之
    租金返還上訴人，爰依民法第五百四十一條規定，請求被上訴人交付處理委任代
    收之八萬七千四百八十元租金。
二、被上訴人則以：(一)上訴人訴之變更不合法，伊不同意。本件訴之變更即使合法，
    上訴人亦應就不當得利及委任之法律關係個別法律要件分別負舉證之責。(二)系爭
    房屋貸款係兩造於婚前雙方合意約定，婚後由上訴人承擔該筆債務。自八十四年
    結婚起至九十二年止，均由上訴人於每期本息付款日代被上訴人繳納本息金額，
    以感謝被上訴人於婚姻關係中之家務勞動，其性質屬以債務承擔方式履行贈與契
    約。(三)六樓房屋及停車場之租金收益，係上訴人贈與被上訴人，為提供整修未來
    兩造擬居住之台中市北屯區軍和巷七弄二十三號房屋。租賃契約約定時，上訴人
    與承租人約定第三人利益契約；至上訴人所有之七樓房屋，則由上訴人與承租人
    洪美枝約定租金匯入系爭帳戶，以完成兩造間之前開同一原因之贈與契約給付，
    以供被上訴人兒子結婚所需。系爭租金性質屬第三人利益契約之贈與等語作為抗
    辯。
三、按訴狀送達後，原告不得將原訴變更或追加他訴。但請求之基礎事實同一者、擴
    張或減縮應受判決事項之聲明者，不在此限，民事訴訟法第四百四十六條第一項
    、第二百五十五條第一項第二款分別定有明文。本件上訴人關於代繳房屋貸款七
    十九萬五千三百元部分於原審起訴請求權之依據為無因管理費用償還請求權。嗣
    上訴本院變更依不當得利返還請求權。核係基於同一基礎事實，依首揭規定，自
    應准許之，被上訴人抗辯上訴人訴之變更不合法云云，核不可採。
四、本件上訴人主張兩造於八十四年十二月九日結婚，婚後至今系爭房貸款均由上訴
    人繳交，每月本息一萬五千元，合計七十九萬五千三百元。兩造共有之六樓房屋
    出租於潘欣儀，租金八萬一千二百元由被上訴人收取。兩造共有之六樓房屋所附
    停車位，出租於顏弘昇，租金一萬零五百元由被上訴人收取。上訴人所有之七樓
    房屋出租於洪美枝，租金四萬二千八百八十元由被上訴人收取之事實，業據其提
    出合作金庫中興分行存款證明、被上訴人存摺、代繳房貸金額計算書、代收租金
    無因管理計算書、贈與所有權移轉契約書等件為證，復為被上訴人所不爭執，堪
    信為真正。
五、上訴人主張被上訴人婚前於台中縣太平市○○路○段二四二巷二弄五號購置不動
    產，兩造結婚後，上訴人自八十九年至九十二年，陸陸續續以自己之財產為被上
    訴人償還系爭房屋貸款，每月本息一萬五千元，合計七十九萬五千三百元，上訴
    人本即無負任何清償之責，無非基於配偶身分而有利害關係，因而逐月以自己財
    產部分清償被上訴人之上開房貸債務，被上訴人自是因此受有利益，被上訴人為
    無法律上原因而受利益，屬不當得利乙節，則為被上訴人所否認，辯稱上訴人繳
    納系爭房貸款之性質係以債務承擔方式履行贈與契約。按「夫妻之一方以自己財
    產清償他方之債務時，雖於婚姻關係存續中，亦得請求償還。」，「就債之履行
    有利害關係之第三人為清償者，於其清償之限度內承受債權人之權利」固為民法
    第一千零二十三條第二項、同法第三百十二條所明定。然夫妻之一方以自己財產
　　清償他方之債務，其基礎原因為何？態樣不一而足，或為基於委任關係，或為基
　　於贈與關係，或為基於無因管理，或無法律上原因，再就債之履行有利害關係之
　　第三人為清償者，其清償之原因為何？態樣不一而足，其情形亦相同，上訴人爰
　　引上開二條文，仍需就其主張代為清償之基礎原因法律關係為主張，並舉證以實
　　其說，並非一有上開代為清償之事實，即得據以請求他方返還。上訴人於本院就
　　其原因法律關係主張變更為基於不當得利之法律關係，然此為被上訴人所否認，
　　按主張不當得利請求權之原告，係因自己之行為致造成原由其掌控之財產發生主
　　體變動，則因該財產變動本於無法律上原因之消極事實舉證困難所生之危險自應
　　歸諸原告，始得謂平。是以原告對不當得利請求權之成立要件應負舉證責任，亦
　　即原告必須證明其與被告間有給付之關係存在，且被告因其給付而受有利益以及
　　被告之受益為無法律上之原因，始能獲得勝訴之判決。（最高法院九十一年度台
　　上字第一六七三號判決參照）。次按按民事訴訟如係由原告主張權利者，應先由
　　原告負舉證之責，若原告先不能舉證，以證實自己主張之事實為真實，則被告就
　　其抗辯事實即令不能舉證，或其所舉證據尚有疵累，亦應駁回原告之請求。又請
　　求履行債務之訴，除被告自認原告所主張債權發生原因之事實外，應先由原告就
　　其主張此項事實，負舉證之責任，必須證明其為真實後，被告於其抗辯事實，始
　　應負證明之責任，此為舉證責任分擔之原則（最高法院十七年上字第九一七號、
　　四十三年台上字第三七七號判例參照）。本件上訴人雖能證明其有代被上訴人清
　　償房貸債務，然其僅以「上訴人本即無負任何清償之責，無非基於配偶身分而有
　　利害關係，因而逐月以自己財產部分清償被上訴人之上開房貸債務，被上訴人自
　　是因此受有利益」為其理由，然其代妻清償房貸，原因不一而足，或為委任或為
　　贈與，或無法律上原因，被上訴人即以贈與作為抗辯，自非無可能，尚不能以清
　　償之單一事實即可認為其已經證明代繳房貸係無法律上原因而為，縱然被上訴人
　　就贈與亦不能舉證，或其所舉證據尚有疵累，揆諸前揭說明，亦應駁回原告之請
　　求。從而上訴人本於不當得利之法律關係，請求被上訴人返還代繳房貸，因其未
    能舉證證明其代繳房貸係無法律上原因，其所為請求即屬無據，不應准許，應予
    駁回。
六、上訴人就所有門牌臺中市西屯區○○○○街二二之五號六樓房屋及所附停車位，
    分別出租與潘欣儀及顏弘昇，並約定每月租金由被告收取；另同門牌七樓房屋係
    租與洪美枝，並約定每月租金匯入被告所有合作金庫帳戶。由於，兩造共有上開
    房屋，其應有部分各為二分之一，亦即上訴人對於上開房屋之出租收益，仍有二
    分之一之權利，之所以與承租人約定由被告收取，祗不過為承租人繳納租金之方
    便，而委由被上訴人一併收取。乃就租金之繳納收取，上訴人與承租人間係成立
    第三人利益契約關係，然上訴人與被上訴人間則成立委任代收租金之關係。爰依
    民法第五百四十一條規定，請求被上訴人交付因處理委任代收租金所收取之系爭
    金錢。然被上訴人否認兩造間有委任收租之契約存在，辯稱伊受領系爭租金係基
    於上訴人之贈與，其中六樓房屋及停車位係兩造共有，應有部分各二分之一，上
    訴人與承租人約定租金之給付分別以匯入被上訴人系爭帳戶即由被上訴人親自收
    取之方式，由被上訴人受領租金至九十二年十月三十一日止，用以提供被上訴人
　　整修軍和巷房屋，至七樓房屋之租金，於上訴人與承租人洪美枝之租賃契約中明
　　文約定匯入被上訴人系爭帳戶，上訴人於原審審理時自承係因被上訴人兒子要結
　　婚，費用約需五十餘萬元，故由被上訴人收取該租金等語置辯。依法仍應由主張
　　有委任關係之上訴人負舉證責任，上訴人雖以上訴人曾有解約定存金額八百餘萬
　　元，業供被上訴人支付復興路店舖修繕裝潢、青果合作大樓五樓修繕、家庭生活
　　費用等，再加上軍和巷房屋之整修費用等，業已綽綽有餘，何須再贈與系爭六樓
　　房屋租金與被上訴人？然上開舉證亦不足以證明兩造間有委任之契約存在，揆諸
　　前揭判例意旨，上訴人既無法證明兩造間有委任之關係存在，縱然被上訴人抗辯
　　贈與關係亦無法舉證，則上訴人本於委任之法律關係，請求被上訴人交付上開委
　　任代收租金，仍應為上訴人敗訴之判決。
七、綜上所述，本件上訴人主張均不足採，其變更之訴本於不當得利之法律關係請求
　　上訴人給付七十九萬五千三百元及其法定遲延利息為無理由，不應准許，應予駁
　　回。（上訴人此部份訴訟標的已變更為不當得利，其於原審所本之無因管理視為
　　撤回，本院無庸為裁判）。又上訴人本於委任之法律關係請求被上訴人給付八萬
　　七千四百八十元及其遲延利息，原審為上訴人敗訴之判決，及駁回其假執行之聲
　　請，並無不合。上訴意旨指摘原判決不當，求予廢棄改判，為無理由，應予駁回
　　其上訴。
八、二造其餘攻擊防禦方法，經審酌後，核與判決結果不生影響，爰不一一贅述，併
　　此敘明。
據上論結，本件上訴人上訴及變更之訴均為無理由，依民事訴訟法第四百四十九條第
一項、第七十八條，判決如主文。
中　　　華　　　民　　　國　　九十四　　年　　　三　　　月　　　八　　　日
~B1家事法庭審判長法　官　陳照德
~B2　　　　　　　法　官　曾謀貴
~B3　　　　　　　法　官　蔡王金全
右為正本係照原本作成。
不得上訴。
~B 　 　　　　　書記官　許麗花
中　　　華　　　民　　　國　　九十四　　年　　　三　　　月　　　八　　　日
                                                                        Ｈ
